臺灣高等法院刑事判決
110年度上訴字第2520號
上  訴  人
即  被  告  胡光富


上列上訴人因詐欺案件，不服臺灣士林地方法院110年度審訴字
第345號，中華民國110年5月27日第一審判決（起訴案號：臺灣
士林地方檢察署110年度偵字第4659號），提起上訴，本院判決
如下：
    主  文
原判決撤銷。
胡光富犯三人以上共同詐欺取財罪，處有期徒刑壹年貳月。
未扣案之犯罪所得新臺幣叁仟伍佰元沒收之，於全部或一部不能
沒收或不宜執行沒收時，追徵其價額。
    犯罪事實
一、胡光富於民國109年11月底起，加入暱稱「智」之男子等3人
    以上所組成，以實施詐術為手段，具有牟利性及結構性之詐
    欺犯罪組織集團，擔任從事取款工作之車手，以大單獲取新
    臺幣（下同）1萬2千元，小單獲取8千元報酬之對價，與該
    詐欺集團成年成員間，共同意圖為自己不法之所有，基於3
    人以上詐欺取財之犯意聯絡，先推由該詐欺集團不詳成年成
    員，於110年1月15日11時30分許，撥打電話向李美智佯稱為
    刑事警察隊隊長、檢察官，表示其涉犯刑事案件，需交付財
    產監管，致李美智陷於錯誤，而於同日14時30分許，在臺北
    市士林區忠誠路1段173巷28弄口，將36萬元交付予經詐欺集
    團成員指示前往取款之胡光富，胡光富取得詐欺贓款後，隨
    即依「智」指示拿到桃園市○○區○○○路00號交予詐欺集團之
    成員，並獲取3500元之報酬。
二、案經臺北市政府警察局士林分局報告臺灣士林地方檢察署檢
    察官偵查起訴。
    理  由
壹、程序方面
一、組織犯罪防制條例第12條第1項中段規定：「訊問證人之筆
    錄，以在檢察官或法官面前作成，並經踐行刑事訴訟法所定
    訊問證人之程序者為限，始得採為證據。」，係採法定證據
    原則，則本案關於各該證人之警詢筆錄，既非在檢察官或法
    官面前作成，依上開規定，自不得採為被告犯組織犯罪防制
    條例罪名之證據，是本判決所引用證人之警詢筆錄，僅於認
    定被告犯加重詐欺部分具有證據能力，先予敘明。
二、本案相關具有傳聞性質的證據資料，檢察官、上訴人即被告
    胡光富表示不爭執證據能力（見本院卷第53至55頁），且本
    案所引用的非供述證據，也是合法取得，依法均可作為認定
    犯罪事實的依據。
貳、實體方面
一、認定事實所憑證據及理由
　　上揭犯罪事實，業據被告胡光富於警詢、偵查、原審及本院審理中坦白承認，復經告訴人李美智於警詢及原審準備程序中指述在卷（偵卷第35-39頁；原審卷第25-27頁、第31-35頁），並有監視器畫面截圖、手機畫面翻拍、臺北市政府警察局士林分局芝山岩派出所刑事陳報單、受理刑事案件報案三聯單、受理各類案件紀錄表、李美智指認監視器錄影畫面、李美智陽信銀行封面及內頁影本、內政部警政署反詐騙諮詢專線紀錄表在卷可稽（見偵卷第17-24頁、第27-33頁、第41頁、第45-47頁），是被告之任意性自白經前開證據補強，應與事實相符，足為採信。綜此，本案事證明確，被告犯行堪予認定，應依法論科。
二、論罪
 ㈠罪名
　⒈參與犯罪組織罪　
    查本案詐騙集團，推由部分成員施詐，被告擔任車手領款收
    水後由成員指揮交回集團之運作模式，顯見該詐欺集團組織
    已具備3人以上，被告聽命及接受集團成員調度安排，而有
    上下隸屬之關係，且該組織分工及獲利均屬明確，已具備「
    結構性」、「牟利性」，自屬組織犯罪防制條例第2條第1項
    所規定犯罪組織甚明。核被告經成員指揮聯繫提款收水所為
    ，其加入本件詐欺集團後最先繫屬於法院之案件之首次加重
    詐欺犯行，係犯組織犯罪防制條例第3條第1項後段之參與犯
    罪組織罪。起訴書已載有被告參與犯罪組織之事實，雖漏未
    論及組織犯罪防制條例第3條第1項之罪名，惟為起訴效力所
    及，且本院已賦與被告辯論之程序保障，自得併為審究。
　⒉加重詐欺取財罪
    核被告所為，係犯刑法第339條之4第1項第2款三人以上共同
    詐欺取財罪。至告訴人李美智於警詢中雖證稱本件詐欺集團
    成員係以自稱戶政事務所人員、刑事警察隊隊長、檢察官、
    檢察事務官等名義對其施用詐術，並交代會由臺北地檢署事
    務官前來取款云云，然衡之現今詐欺集團之犯罪手法多元，
    未必採行冒用公務員名義之方式以使被害人陷於錯誤，且被
    告於本案僅係依該詐欺集團成員指示收取款項之車手，並非
    實際與告訴人李美智聯繫以施行詐術之人，觀諸告訴人李美
    智於原審準備程序中亦陳稱：被告並未向其表示為臺北地檢
    署事務官，而係來電之人告知等語，是依卷內現存事證，尚
    難認被告就該詐欺集團成員所為前開詐術之具體內容有所預
    見，而難論以刑法第339條之4第1項第1款之罪名，附此敘明
    。
  ㈡共同正犯
    共同正犯之意思聯絡，固不以數人間直接發生者為限，間接
    之聯絡者，亦包括在內，復不限於事前有所謀議，僅於行為
    當時有共同犯意之聯絡，或於行為當時，基於相互之認識，
    不論明示通謀或相互間默示合致，以共同犯罪之意思參與，
    均屬之。是被告就本案犯行，與所屬本件詐欺集團其他成年
    成員間，就上開加重詐欺取財及洗錢犯行，有犯意聯絡及行
    為分擔，應依刑法第28條規定，論以共同正犯。
  ㈢罪數
    組織犯罪防制條例係藉由防制組織型態之犯罪活動為手段，
    以達成維護社會秩序、保障人民權益之目的，乃於該條例第
    3條第1項前段與後段，分別對於「發起、主持、操縱、指揮
    」及「參與」犯罪組織者，依其情節不同而為處遇，行為人
    雖有其中一行為（如參與），不問其有否實施各該手段（如
    詐欺）之罪，均成立本罪。然在未經自首或有其他積極事實
    ，足以證明其確已脫離或解散該組織之前，其違法行為，仍
    繼續存在，即為行為之繼續，而屬單純一罪，至行為終了時
    ，仍論為一罪。又加重詐欺罪係侵害個人財產法益之犯罪，
    其罪數計算，以被害人數、被害次數之多寡，決定其犯罪之
    罪數；核與參與犯罪組織罪之侵害社會法益，因應以行為人
    所侵害之社會全體利益為準據，認定係成立一個犯罪行為，
    有所不同。是以倘若行為人於參與犯罪組織之繼續中，先後
    加重詐欺數人財物，因行為人僅為一參與組織行為，侵害一
    社會法益，應僅就首次犯行論以參與犯罪組織罪及加重詐欺
    罪之想像競合犯；而其後之犯行，乃為其參與組織之繼續行
    為，為避免重複評價，當無從將一參與犯罪組織行為割裂再
    另論一參與犯罪組織罪，而與其後所犯加重詐欺罪從一重論
    處之餘地。因而，行為人以一參與詐欺犯罪組織，並分工加
    重詐欺行為，同時觸犯參與犯罪組織罪及加重詐欺取財罪，
    雖其參與犯罪組織之時、地與加重詐欺取財之時、地，在自
    然意義上非完全一致，然二者仍有部分合致，且犯罪目的單
    一，依一般社會通念，認應評價為一罪方符合刑罰公平原則
    ，應屬想像競合犯，如予數罪併罰，反有過度評價之疑。故
    被告所為參與犯罪組織罪，應與其等所犯首次加重詐欺取財
    罪成立想像競合犯，而從較重之加重詐欺取財罪處斷（最高
    法院107年度台上字第1066號判決意旨參照）。是被告所犯
    組織犯罪防制條例罪與其首次加重詐欺取財罪間為想像競合
    犯，從重論以加重詐欺罪。
　㈣刑之減輕事由
　  按組織犯罪防制條例第8條第1項規定犯第3條之罪自首，並
    自動解散或脫離其所屬之犯罪組織者，減輕或免除其刑；因
    其提供資料，而查獲該犯罪組織者，亦同；偵查及審判中均
    自白者，減輕其刑。又想像競合犯之處斷刑，本質上係「刑
    之合併」，其所謂從一重處斷，乃將想像競合犯組成之評價
    上數罪，合併為科刑一罪，其所對應之刑罰，亦合併其評價
    上數罪之數法定刑，而為一個處斷刑。易言之，想像競合犯
    侵害數法益者皆成立犯罪，論罪時必須輕、重罪併舉論述，
    同時宣告所犯各罪名，包括各罪有無加重、減免其刑之情形
    ，亦應說明論列，量刑時併衡酌輕罪部分量刑事由，評價始
    為充足，然後依刑法第55條前段規定「從一重處斷」，非謂
    對於其餘各罪可置而不論。因此，法院決定處斷刑時，雖以
    其中最重罪名之法定刑，做為裁量之準據，惟於裁量其輕重
    時，仍應將輕罪合併評價在內（最高法院108年度台上字第3
    563號、第4405號刑事判決意旨參照）。查被告就其加入本
    件詐欺集團擔任車手取款再層轉其他成員之角色分工等客觀
    事實，於偵查及審判中有所自白，原應依上開規定減輕其刑
    ；惟被告所犯屬想像競合犯其中之輕罪，亦即被告就本案犯
    行俱係從一重之三人以上共同詐欺取財罪論處，就此部分想
    像競合輕罪得減刑部分，於量刑時一併衡酌該部分減輕其刑
    事由，附此說明。
　㈤強制工作
    按行為人以一行為觸犯組織犯罪防制條例第3條第1項後段之
    參與犯罪組織罪，及刑法第339條之4第1項第2款之加重詐欺
    取財罪，依刑法第55條前段規定從一重之加重詐欺取財罪處
    斷而為科刑時，應視其行為之嚴重性、表現之危險性、對於
    未來行為之期待性，以及所採措施與預防矯治目的所需程度
    ，於有預防矯治其社會危險性之必要，且符合比例原則之範
    圍內，由法院依組織犯罪防制條例第3條第3項規定，一併宣
    告刑前強制工作（最高法院108台上字第2306號判決意旨可
    參）。經查被告以領取詐騙款項之車手工作而參與犯罪集團
    為詐欺取財犯罪，所為雖非可取；惟其於本案所參與之期間
    非長，在詐欺集團內擔任之角色，並非上層指揮、操縱之人
    員，僅因一時貪念而犯本案犯行，斟諸強制工作之規範目的
    ，係對於有犯罪習慣，或因遊蕩、懶惰成習而犯罪者，所為
    之處置，難認有犯罪習性，是依比例原則，並綜合其所表現
    之危險性及對其未來之期待性，應認對其宣告有期徒刑之刑
    ，已與本案犯行之處罰相當，而足收懲儆之效，尚無併予宣
    告強制工作以預防矯治其社會危險性之必要。
參、撤銷原判決之理由　　　
一、原審以被告加重詐欺犯行罪證明確，據以論罪科刑，固非無
    見。然被告係參與詐欺集團犯罪組織，此為起訴書所載明，
    卻未依法論究，適用法律未盡允恰。被告上訴以非自願當詐
    騙集團車手，係因高利貸債主所逼，且獲告訴人原諒、和解
    ，原審未審酌之，應予緩刑云云。惟宣告緩刑為法院刑罰權
    之運用，旨在獎勵自新，其宣告除應具備刑法第74條第1項
    各款所定條件外，並須有可認為以暫不執行刑罰為適當之情
    形，始得為之。而被告參與詐欺集團擔任車手收款，造成被
    害人之所受損害、金融秩序破壞、社會交往基本信任蕩然無
    存，且環顧我國詐騙案件頻仍，詐騙行為難以除惡務盡，被
    告之行為仍有處罰以資警惕之處，何況被告並未實際填補被
    害人損失，經核欠缺暫不執行之必要，無從宣告緩刑。是被
    告此部分上訴亦無理由。但原判決既有上述適用法律錯誤，
    即屬無可維持，應由本院撤銷改判。
二、爰審酌被告正值青年，不思以正軌獲取財物，更無視政府一
    再宣誓掃蕩詐騙犯罪之決心，反加入詐欺集團負責收取其他
    詐欺集團成員所詐取贓款之車手工作，與詐欺集團成員利用
    一般民眾欠缺法律專業知識以遂行詐騙行為，牟取不法報酬
    ，危害社會治安，罔顧法令及他人權益，詐欺集團恣意行騙
    甚囂塵上，造成社會經濟秩序及他人財產安全之危害，益徵
    其法治及價值觀念殊有偏差，且本案詐騙金額非低，所為應
    予非難，實不宜輕縱，衡以其於犯後尚能坦承犯行，兼衡其
    為高中畢業之智識程度、未婚、無子女，從事賣雞肉外送之
    家庭及經濟生活狀況等等一切情狀，量處如主文第二項所示
    之刑。
三、按共同正犯犯罪所得之沒收或追徵，應就各人所分得之數為
    之；又所謂各人「所分得」之數，係指各人「對犯罪所得有
    事實上之處分權限」而言，其各成員有無犯罪所得、所得數
    額，係關於沒收、追繳或追徵標的犯罪所得範圍之認定，雖
    非屬犯罪事實有無之認定，不適用「嚴格證明法則」，無須
    證明至毫無合理懷疑之確信程度，事實審法院仍應視具體個
    案之實際情形，於各共同正犯有無犯罪所得，或犯罪所得多
    寡，綜合卷證資料及調查結果，依自由證明程序釋明其合理
    之依據而為認定，倘若共同正犯各成員內部間，對於不法利
    得分配明確時，應依各人實際分配所得宣告沒收；若共同正
    犯成員對不法所得並無處分權限，與其他成員亦無事實上之
    共同處分權限者，自不予諭知沒收；然若共同正犯各成員對
    於不法利得享有共同處分權限時，則仍應負共同沒收之責（
    最高法院106年度台上字第539號判決要旨可資參照）；查被
    告於偵審中供稱其所取得報酬約為3500元，且該犯罪所得既
    未扣案，亦未實際合法發還被害人，該沒收之宣告對被告而
    言，難謂過苛，而無過苛調節條款之適用餘地，應依刑法第
    38條之1第1項前段及第3項規定諭知沒收，並於全部或一部
    不能沒收或不宜執行沒收時，追徵其價額。又犯罪所得之沒
    收或追徵，在於剝奪犯罪行為人之實際犯罪所得，使其不能
    坐享犯罪之成果，以杜絕犯罪誘因，是告訴人雖與被告和解
    不予追究，然犯罪所得並未實際發還，不影響前述沒收之決
    定。至被告持以聯繫詐欺集團成員所用之行動電話，其門號
    為被告之母所有，業經被告供明在卷，而難認為被告所有之
    物，爰不予宣告沒收。
據上論斷，應依刑事訴訟法第369條第1項、第364條、第299條第
1項，判決如主文。
本案經檢察官郭千瑄提起公訴，檢察官越方如到庭執行職務。
中　　華　　民　　國　 110　　年　　9 　　月　　23  　日
                  刑事第二十三庭審判長法　官  許永煌
                                      法　官  雷淑雯
                                      法　官  吳定亞
以上正本證明與原本無異。
如不服本判決，應於收受送達後20日內向本院提出上訴書狀，其
未敘述上訴之理由者並得於提起上訴後20日內向本院補提理由書
（均須按他造當事人之人數附繕本）「切勿逕送上級法院」。
                                      書記官  郭侑靜
中　　華　　民　　國　　110 　年　　9 　　月　　24　　日
附錄：本案論罪科刑法條全文
刑法第339條之4
犯第 339 條詐欺罪而有下列情形之一者，處 1 年以上 7 年以
下有期徒刑，得併科 1 百萬元以下罰金：
一、冒用政府機關或公務員名義犯之。
二、三人以上共同犯之。
三、以廣播電視、電子通訊、網際網路或其他媒體等傳播工具，
    對公眾散布而犯之。
前項之未遂犯罰之。
組織犯罪防制條例第3條
發起、主持、操縱或指揮犯罪組織者，處3年以上10年以下有期
徒刑，得併科新臺幣1億元以下罰金；參與者，處6月以上5年以
下有期徒刑，得併科新臺幣1千萬元以下罰金。但參與情節輕微
者，得減輕或免除其刑。
具公務員或經選舉產生之公職人員之身分，犯前項之罪者，加重
其刑至二分之一。
犯第1項之罪者，應於刑之執行前，令入勞動場所，強制工作，
其期間為3年。
前項之強制工作，準用刑法第90條第2項但書、第3項及第98條第
2項、第3項規定。
以言語、舉動、文字或其他方法，明示或暗示其為犯罪組織之成
員，或與犯罪組織或其成員有關聯，而要求他人為下列行為之一
者，處3年以下有期徒刑，得併科新臺幣3百萬元以下罰金：
一、出售財產、商業組織之出資或股份或放棄經營權。
二、配合辦理都市更新重建之處理程序。
三、購買商品或支付勞務報酬。
四、履行債務或接受債務協商之內容。
前項犯罪組織，不以現存者為必要。
以第5項之行為，使人行無義務之事或妨害其行使權利者，亦同
。
第5項、第7項之未遂犯罰之。